【裁判字號】    97,訴,805
【裁判日期】    980313
【裁判案由】    股東會議決議無效之訴
【裁判全文】
臺灣彰化地方法院民事判決  97年度訴字第805號
原      告  乙○○
訴訟代理人  王一翰律師
被      告  天喜企業股份有限公司
法定代理人  甲○○
上列當事人間請求確認股東會議決議無效事件，本院於民國98年
02月27日言詞辯論終結，判決如下：
    主      文
確認被告天喜企業股份有限公司民國八十八年六月三十日、民國
八十九年六月三十日、民國九十年六月十日、民國九十一年六月
二十日及民國九十二年六月三十日之股東會議決議（決議內容詳
如附件所示）均無效。
訴訟費用新台幣參仟玖佰柒拾元由被告負擔。
    事實及理由
一、原告主張：
  (一)緣被告天喜企業股份有限公司（天喜公司）於民國七十五年
    及八十六年間辦理該公司所有且自用之彰化縣鹿港鎮○○段
    、景福段等土地重估，並於八十六年度股東會決議，將上述
    土地重估之資本公積27,267,066元用於彌補虧損；另八十九
    年間，天喜公司有土地交易所得 9,795,397元，九十年間，
    有土地交易所得18,930,186元，九十一年間，有土地交易所
    得2,523,151元，以上事實，闔先敘明。
  (二)按八十六年至九十二年間有效施行之「營利事業資產重估辦
    法」第四十一條規定：「營利事業之虧損，如以資產增值準
    備彌補，此後年度發生之盈餘，除依照公司法、所得稅法之
    規定分配外，其餘應轉回資產增值準備科目項下，在原撥補
    數額未轉回前，不得分派股息及其他用途。」第三十九條規
    定：「資產增值準備除彌補虧損或轉作資本外，不得派作其
    他用途。資產增值準備，亦得留存帳面，不予轉帳。」被告
    天喜公司於八十六年度將上開土地重估增值部分彌補公司虧
    損後，依前揭規定，於之後年度原應將盈餘轉回資產增值準
    備科目之下，然天喜公司除八十七年度股東會所審議之八十
    六年度盈餘分配表，該年度公司虧損並無盈餘外，其後八十
    八年至九十一年股東會議所審查之八十七年至九十年之盈餘
    分配表，公司皆有盈餘，然公司股東會卻未將盈餘轉回資產
    增值準備項目下，反而提列法定公積並歸入為分配盈餘項目
    中。查公司法第一百九十一條明訂：「股東會決議之內容，
    違反法令或章程者無效。」另經濟部90年10月30日經九○商
    字第○九○○○二四八○七－○號函亦稱：「按公司非彌補
    虧損及依本法規定提出法定盈餘公積後，不得分派股息及紅
    利，公司法第二百三十二條第一項定有明文。復按公司法第
    二十條第一項規定，公司每屆營業年度終了，應將盈餘分配
    或虧損撥補之議案，提請股東同意或股東會承認。又同法第
    一百九十一條規定，股東會決議之內容，違反法令或章程者
    無效。準此，如公司未依公司法第二百三十二條第一項規定
    先行彌補虧損及提列法定盈餘公積即逕予分派股息及紅利者
    ，事涉股東會決議內容違反法令而無效之問題。如股東會決
    議無效，須回復原狀時，所詢會計處理作業，商業會計法尚
    無相關規定，依會計學原理，應於發現錯誤之年度更正，且
    若提供以前年度之報表，並應按正確數加以重編。」本件情
    形雖與該函示情形略有不同，然情形類似，依同樣之事情應
    同樣處理之法理，並參酌公司法及營利事業資產重估辦法相
    關規定，被告八十八年度至九十一年度股東會議所通過之盈
    餘分配案，因違反前揭規定，應屬無效。
  (三)又商業會計法第五十八條第一項規定：「商業在同一會計年
    度內所發生之全部收益，減除同期之全部成本、費用及損失
    後之差額，為該期稅前純益或純損；再減除營利事業所得稅
    後，為該期稅後純益或純損。」然被告公司股東會於九十年
    度至九十二年度通過之八十九年度至九十一年度之盈餘分配
    表，少計土地交易所得，則股東會決議因違反商業會計法及
    公司法等相關規定，亦有無效事由。
  (四)原告乙○○（原名陳寶琴）為被告天喜公司股東，擁有天喜
    公司股份12,000股，被告天喜公司因盈餘分配表之前述錯誤
    （未將八十七年度至九十年度之盈餘轉回資本公積，及漏列
    八十九年度至九十一年度之土地交易所得，），致使財政部
    台灣省中區國稅局核定被告天喜公司八十九至九十一年度均
    有未分配盈餘，需繳納合計3,479,862元（89年度：980,391
    元；90年度2,199,064元；91年度；300,407元）之營利事業
    所得稅 (未分配盈餘稅)，另有合計1,566,100元（89年度：
    489,700 元；90年度:946,500 元；91年度:129,900 元）之
    罰緩，依稅捐稽徵法第二十八條規定：「納稅義務人對於因
    適用法令錯誤或計算錯誤溢繳之稅款，得自繳納之日起五年
    內提出具體證明，申請退還；逾期未申請者，不得再行申請
    。」若本件原告得獲勝訴判決，原告便得要求被告天喜公司
    持此勝訴判決依稅捐稽徵法第二十八條之規定向國稅局申請
    更正，重新核定稅額，經會計師先行預算，重新核定之稅額
    預計為 90年度136,702元，91年度219,124元，總計355,826
    元（實際核定稅額應待稅捐機關認定），與原課定稅額加上
    罰鍰差距4,690,136元，被告公司可減少4,690,136元之稅賦
    ，原告身為公司股東，持股佔被告公司股份之12,000/1,200
    ,000，被告公司若減少4,69 0,136元之稅賦，原告所有之天
    喜公司股份便可減少46,901元之損失，此為原告可受之客觀
    利益之一。
  (五)另八十九年間，被告天喜公司有土地交易所得 9,795,397元
    ，九十年間，有土地交易所得18,930,186元，九十一年間，
    有土地交易所得 2,523,151元，然被告公司股東會於九十年
    度至九十二年度通過之八十九年度至九十一年度之盈餘分配
    表，少計土地交易所得，故使以上土地交易所得未能入帳，
    公司帳面上價值少計總計31,714,786元（參附件三之第一項
    ），若本件獲得勝訴判決，使原股東會承認盈餘分配表之決
    議無效，重新製作盈餘分配表，將上述所得入帳，原告所擁
    有之股份可增加 317,147元之價值，此為原告可受之客觀利
    益之二。原告無疑擁有提起本件確認之訴之法律上利益，故
    依照民事訴訟法第247條之規定，提起本件訴訟。
  (六)另提出本件被告股東會決議若無以上瑕疵，所應編列之正確
    盈餘分配表供鈞院酌參。並聲明：請求判決如主文所示。
二、被告認諾原告之本件請求。
三、得心證之理由：
  (一)按股東會決議之內容，違反法令或章程者無效，公司法第19
    1 條定有明文。又當事人於言詞辯論時為訴訟標的之捨棄或
    認諾者，應本於其捨棄或認諾為該當事人敗訴之判決。民事
    訴訟法第384條規定甚明。
  (二)本件被告於言詞辯論時既認諾原告之請求，揆諸上揭法條規
    定，自應准許原告之請求，而為被告敗訴之判決。
四、訴訟費用負擔之依據：民事訴訟法第78條。
中    華    民    國    98    年    3     月    13    日
                        民事第二庭法  官  邱月嬌
以上正本係照原本作成。
如對判決上訴，應於判決送達後20日內向本院提出上訴狀（須附
繕本）。
中    華    民    國    98    年    3     月    13    日
                                  書記官  呂雅惠


司法院資訊處製作；財團法人民間司法改革基金會備份。
